---
title: "Mobilité en Wallonie avant et pendant la pandémie du Covid-19"
author: "Hocquet Anaïs, Lebourgeois Solène, Vanderhaegen Lucie"
format:
  pdf:
    documentclass: report
    toc: true
editor: visual
lang: fr
---

<!--# Ce travail doit faire entre 15 et 20 pages.-->

<!--# Un rapport est différent d'un carnet de notes. Il ne s'agit donc pas de faire du copier-coller d'un document vers l'autre. Un rapport de synthèse doit être compréhensible sans devoir lire le carnet de notes. Le rapport de synthèse doit être  rédigé avec un style et une présentation adéquats. -->

## Introduction

<!--% Rédigez l'introduction de ce rapport.-->

En 2020, le SARS-COV-2 a provoqué une pandémie mondiale. Ce virus a causé une maladie entraînant des syndrome respiratoires aigus sévères. Au cours de cette pandémie, les autorités publiques ont instauré différents confinements ainsi que des restrictions sanitaires qui ont notamment influencé la mobilité de la population belge. Des données sur la mobilité en Belgique ont été recensées à partir de février 2020 et jusqu'en octobre 2022. Le jeu de données correspondant contient les niveaux de fréquentations de différents lieux tels que les espaces de loisirs, les commerces de détails, les commerces d'alimentation, les pharmacies, les parcs et les lieux de travail.

## But

<!--% Rédigez le but de ce rapport.-->

L'objectif de nos analyses est de mettre en évidence les variations de fréquentation des différents lieux mentionnés dans l'introduction. Notre analyse se concentre sur les lieux de travail, x et Y.

## Matériel et méthodes

<!--% Cette section doit comprendre deux parties. La première partie doit expliciter le données employées et la seconde traiter des analyses réalisées et des logiciels employés.-->

Cette étude s'appuie sur des données de mobilité communautaire fournies par Google, couvrant la période 2020-2022 de la pandémie de COVID-19 . Ces données anonymisées et agrégées, issues notamment de Google Maps, ont constitué un outil précieux pour les autorités de santé publique dans leur prise de décision. Les rapports de mobilité présentent l'évolution des déplacements selon les zones géographiques et les catégories de lieux : commerces et espaces de loisirs, magasins d'alimentation et pharmacies, parcs, espaces publics, lieux de travail et zones résidentielles. Cette segmentation a permis de mesurer l'impact des mesures sanitaires mises en place pour lutter contre la propagation du virus.

L'analyse est réalisée avec la SciViews Box 2023 dans Saturn Cloud (Linux), utilisant le logiciel R (r R.version.string). Le package {pastecs} version r packageVersion("pastecs") est utilisé pour étudier la série temporelle.

## Résultats

<!--% Présentez les analyses les plus pertinents que vous avez sélectionnés. Structurez la section en partie avec des titres explicites de niveau trois.-->
```{r setup , include=FALSE}
# Nécessaire pour les tests SDD, ne pas utiliser dans un "vrai" projet
if (!"tools:tests" %in% search())
  source(here::here("tests/tools_tests.R"), attach(NULL, name = "tools:tests"))
# Configuration de l'environnement
SciViews::R("ts")
```

```{r importation}
# Importation des données et descriptions de celles-ci avec représentation graphique
# Anaïs
covid <- read("data/mobility_wallonia.rds")
#Un remaniement des données est nécessaire pour renommer les variables de façon plus simple à utiliser
covid <- srename(covid, retail_and_recreation_percent_change_from_baseline = retail_recreation,
  grocery_and_pharmacy_percent_change_from_baseline = grocery_pharmacy,
  parks_percent_change_from_baseline = parks,
  transit_stations_percent_change_from_baseline = transit,
  workplaces_percent_change_from_baseline = workplaces,
  residential_percent_change_from_baseline = residential)
#visualisation des données telles quelles
skimr::skim(covid)
```

## Discussion et Conclusion

<!--% En tenant compte du but de votre carnet de notes et de vos résultats, discutez de résultats et proposez des conclusions à votre analyse en 5 à 10 phrases. -->
