---
title: "Mobilité en Wallonie avant et pendant la pandémie du Covid-19"
author: "Hocquet Anaïs, Lebourgeois Solène & Vanderhaegen Lucie"
format:
  html:
    code-fold: true
    code-tools: true
    toc: true
editor: visual
lang: fr
---

<!--# Ceci est un commentaire. -->

<!--% Ceci est une consigne. Ne jamais modifier ni déplacer les consignes dans le document ! -->

<!--% Complétez le titre et le nom des auteurs (auteur1, auteur2, auteur3 et auteur 4) dans l'entête YAML.-->

## Introduction et but

<!--% Rédigez une courte introduction de 3 ou 5 phrases qui présente vos données. Ajoutez une phrase de but. Vous devez citer la bibliographie en utilisant le formatage Markdown ad hoc et en incluant votre référence au format bibtex dans le fichier references.bib. -->

Lors de la pandémie Covid-2019, des mesures ont été prises sur les différentes habitudes de déplacement de la population. Ces données ont été récoltées en Wallonie à partir du 15 février 2020 et jusqu'au 15 octobre 2022. Les milieux de fréquentation renseignés sont les commerces de détail et loisirs, les commerces d'alimentation et pharmacies, les lieux de résidence, les parcs ainsi que les lieux de travail.

Dans ce rapport, nous allons donc comparer les séries concernant les lieux de travail, les lieux de résidences et les magasins de détail et loisirs. Ces analyses permettront de mettre en évidence l'impact des restrictions sanitaires mises en place lors de la pandémie sur la fréquentation sur la fréquentation des différents lieux étudiés.

## Matériel et méthodes

<!--% Indiquez ici d'où viennent les données et aussi quel logiciel (et version) vous utilisez pour les analyses. Inspirez-vous des projets déjà réalisés. -->

Les données viennent de Datacovid qui provient de Google.

L'analyse est réalisée avec la [SciViews Box 2023](https://www.sciviews.org/software/svbox/) dans [Saturn Cloud](https://saturncloud.io) (Linux), utilisant le [logiciel R](https://www.r-project.org) (`r R.version.string`). Le package {pastecs} version `r packageVersion("pastecs")` est utilisé pour étudier la série temporelle.

## Analyses

<!--% Lisez bien les éléments devant guider votre analyse proposée dans le README.-->

```{r setup, include=FALSE}
# Configuration de l'environnement
SciViews::R("ts")
```

<!--% Ajoutez le nombre de chunks que vous souhaitez. Répartissez-vous le travail correctement. Structurez la section en partie avec des titres explicites de niveau trois.-->

```{r importation}
# Importation des données et descriptions de celles-ci avec représentation graphique
# Anaïs
covid <- read("data/mobility_wallonia.rds")
#Un remaniement des données est nécessaire pour renommer les variables de façon plus simple à utiliser
covid <- srename(covid, retail_and_recreation_percent_change_from_baseline = retail_recreation,
  grocery_and_pharmacy_percent_change_from_baseline = grocery_pharmacy,
  parks_percent_change_from_baseline = parks,
  transit_stations_percent_change_from_baseline = transit,
  workplaces_percent_change_from_baseline = workplaces,
  residential_percent_change_from_baseline = residential)
#visualisation des données telles quelles
skimr::skim(covid)
```

Notre jeu de données que nous nommons "covid" possède 974 observations pour 7 variables. Nous avons 1 observation par jour, du 15 février 2020 au 15 octobre 2022. Nous allons représenter ces données sous forme de série chronologique.

```{r ts}
# création de l'objet ts ou mts + vérification avec class() + visualisation des données
# Anaïs
covid_ts <- ts(covid, start = c(2020, 2, 15), frequency = 365)
plot(covid_ts)
# Copie de la série initiale sous une autre nom
mobw <- covid
# Calcul des jours de la semaine
mobw$weekdays <- weekdays(as.POSIXct(mobw$date))
# Les données du week-end sont remplacées par des valeurs manquantes
mobw[mobw$weekdays == "Saturday" | mobw$weekdays == "Sunday" , 2:7] <- NA 
```

Au 0, c'est la valeur de départ, le déplacement "classique", normal, pas de déplacement supplémentaire ou moins de déplacement pour la raison de la variable. Quand la valeur est négative, le taux de déplacement est moindre comparé aux années d'avant "normales". Quand elle est positive, le déplacement est supérieur par rapport aux années d'avant. Pour l'axe du temps, lorsque le temps s'affiche, par exemple, "2020.5", cela signifie que nous sommes à la moitié de l'année. Au cas où, pour les futures analyses, les différentes séries ont également été scindées (au lieu d'avoir un seul objet mts avec toutes les séries comprises, il y aura différents objets de classe ts) L'analyse est scindée, entre les weekends et les jours de la semaine.

```{r retail and recreation}
#Anaïs sur l'analyse des déplacements vers les magasins de détail et loisirs
# La série temporelle est créée (début le 15 février 2020 = 46e jour de l'année 2020)
retail_recreation_ts <- ts(mobw$retail_recreation, start = c(2020, 46), frequency = 365)
plot(retail_recreation_ts)
# Aggrégation par moyenne des valeurs par semaine
retail_recreation_ts2 <- aggregate(retail_recreation_ts, 52, FUN = collapse::fmean, ts.eps = 1/52)
plot(retail_recreation_ts2, ylab = "Fréquentation des magasins de détail et loisirs", xlab = "Temps")

# Décomposition de la série: période comprenant les 2 confinements (du 18 mars 2020 au 9 juin 2021)

conf_rr <- window(retail_recreation_ts, start = c(2020, 77), end = c(2021, 160))

# Décomposition de la série: période après les 2 confinements (du 10 juin 2021 à la fin de 2022)

after_rr <- window(retail_recreation_ts, start = c(2021, 161), end = c(2022, 288))

# Agrégation dans le but de supprimer les NA, pour le jeu de données conf

conf_aggregate <- aggregate(conf_rr, 52, FUN = collapse::fmean, ts.eps = 1/52)
plot(conf_aggregate, xlab = "Temps", ylab = "Fréquentation des magasins de détails et de loisir (%)", main = "Période de confinement: Jours de la semaine agrégés")
abline(h = 0, col = "red", lty = 2)

acf(conf_aggregate, main = "ACF de la série ST confinement")

# Agrégation dans le but de supprimer les NA, pour le jeu de données after

after_aggregate <- aggregate(after_rr, 52, FUN = collapse::fmean, ts.eps = 1/52)
plot(after_aggregate, xlab = "Temps", ylab = "Fréquenatation des magasins de détails et de loisir (%)", main = "Période post confinement: Jours de la semaine agrégés")
abline(h = 0, col = "red", lty = 2)

acf(after_aggregate, main = "ACF de la série ST post confinement")

# Tendance générale confinement
set.seed(456)
conf_rr_trend <- trend.test(conf_aggregate, R = 999)
plot(conf_rr_trend, main = "Tendance générale de la série ST confinement")

# Tendance locale confinement
conf_rr_local <- local.trend(conf_aggregate)
plot(conf_rr_local, main = "Tendances locales - Période de confinement", ylab = "Fréquentation magasin de détail et loisir")

# Tendance générale post confinement
set.seed(897)
after_rr_trend <- trend.test(after_aggregate, R = 999)
plot(after_rr_trend, main = "Tendance générale de la série ST Post confinement")

# Tendance locale post confinement
after_rr_local <- local.trend(after_aggregate)
plot(after_rr_local, main = "Tendances locales - Période post-confinement")

# Décomposition: période de confinement 1, période entre les deux confinements, et la deuxième période de confinement

conf1_rr <- window(retail_recreation_ts, start = c(2020, 77), end = c(2020, 167))
data.after_rr <- window(retail_recreation_ts, start = c(2020, 167), end = c(2020, 306))
conf2_rr <- window(retail_recreation_ts, start = c(2020, 306), end = c(2021, 160))

conf1_rr_agr <- aggregate(conf1_rr, 52, FUN = collapse::fmean, ts.eps = 1/52)
data_after_agr_rr <- aggregate(data.after_rr, 52, FUN = collapse::fmean, ts.eps = 1/52)
conf2_rr_agr <- aggregate(conf2_rr, 52, FUN = collapse::fmean, ts.eps = 1/52)

plot(conf1_rr_agr, xlab = "Temps", ylab = "Variation dans les déplacements vers les magasins de détails et de loisir (%)", main = "Premier confinement")
abline(h = 0, col = "red", lty = 2)

plot(data_after_agr_rr, xlab = "Temps", ylab = "les déplacements vers les magasins de détails et de loisir (%)", main = "Période pause entre les deux confinements")
abline(h = 0, col = "red", lty = 2)

plot(conf2_rr_agr, xlab = "Temps", ylab = "les déplacements vers les magasins de détails et de loisir (%)", main = "Deuxième confinement")
abline(h = 0, col = "red", lty = 2)

```

Pour la première série choisie, nous prenons la variable retail_recreation. Cela correspond au taux de déplacement depuis la norme (0). Si la valeur est négative, il y a moins de déplacement vers les magasins de détail et loisirs. Si la valeur est positives, la population a eu tendance à davantage se déplacer vers ceux-ci. Ensuite, nous procédons à l'analyse de la série (dans ce même chunk pour un gain de place au sein du notebook, il se peut que ce soit mis différemment au niveau du report). Tout d'abord, la série montre qu'en début 2020, la fréquentation était très faible. Après les 6 premiers mois, la fréquentation revient à la normale avant de chuter à nouveau. Après la 2e moitié de 2021, la fréquentation est revue à la hausse, dépassant même la fréquentation initiale.

Un premier graphique montre également uniquement la période de confinement. Elle reste moindre que la fréquentation en temps normale (ligne rouge) mais elle possède cependant des variations. En fin de confinement, la fréquentation remonte.

L'analyse ACF nous montre un graphique ressemblant à celui d'un cycle périodique. Les barres au début et à la fin sont significative car elles dépassent l'intervalle de confiance.

Pour la période post-confinement, la fréquentation est largement supérieure à la normale, avec quelques variations, malgré une plus faible fréquentation début 2022.

Post confinement, l'acf ne semble plus montrer un cycle périodique. On a cependant quelques barres significatives au tout début du graphique.

Toujours post confinement, la série suit une loi normale car le qq-plot montre un bon alignement des quantiles observés avec ceux de la loi normale standard, avec seulement de légères déviations aux extrémités.

La tendance générale et locale durant le confinement montre que la fréquentation baisse fortement début 2020, remonte vers fin 2020 avant de redescendre légèrement et puis remonter légèrement début 2021.

Post confinement, les tendances générales et locales montrent une hausse de la fréquentation du milieu de 2021 jusque début 2022 avant de chuter fortement puis doucement revenir à la normale.

Nous avons également séparé les différents confinements pour montrer ce que donnent plus précisément ces périodes en matière de fréquentation de magasins de détails et loisirs.

```{r ts_residential}
# Lucie sur la VAR = residential
# La série temporelle est créée (début le 15 février 2020 = 46e jour de l'année 2020) selon la variable residential
# Série "classique"
residential_ts <- ts(covid$residential, start = c(2020, 46), frequency = 365)
plot(residential_ts,  ylab = "Pourcentage de déplacement vers les lieux de résidences", xlab = "Temps", main = "Mobilité vers les lieux de résidences jour par jour")

# Aggrégation par moyenne des valeurs par semaine
# Série avec une "moyenne sur la semaine"
residential_ts1 <- aggregate(residential_ts, 52, FUN = collapse::fmean, ts.eps = 1/52)
plot(residential_ts1, ylab = "Pourcentage de déplacement vers les lieux de résidences", xlab = "Temps", main = "Mobilité vers les lieux de résidences semaine par semaine")

# La série avec une "moyenne sur la semaine sans compter les weekends"
residential_ts2 <- aggregate(ts(mobw$residential, start = c(2020, 46), frequency = 365), 52, FUN = collapse::fmean, ts.eps = 1/52)
plot(residential_ts2, ylab = "Pourcentage de déplacement vers les lieux de résidences", xlab = "Temps", main = "Mobilité vers les lieux de résidences semaine par semaine en omettant les weekends")

# La série avec une "moyenne sur uniquement les weekends"
mobww <- covid
mobww$weekdays <- weekdays(as.POSIXct(mobww$date))
mobww[mobww$weekdays != "Saturday" & mobww$weekdays != "Sunday" , 2:7] <- NA  
residential_ts3 <- aggregate(ts(mobww$residential, start = c(2020, 46), frequency = 365), 52, FUN = collapse::fmean, ts.eps = 1/52)
plot(residential_ts3, ylab = "Pourcentage de déplacement vers les lieux de résidences", xlab = "Temps", main = "Mobilité vers les lieux de résidences weekends par weekends")
```

Tout d'abord, différentes séries temporelles ont été crées pour la variable "residential". Le premier graphique montre tout le jeu de données au complet, ce qui est peu lisible. Ensuite, les données ont été "aggrégés", c'est à dire qu'une sorte de moyenne par semaine a été faite pour rendre le tout plus lisible. Toujours en gardant cette idée de synthèse, deux autres séries ont été crées. La première ne contient que les semaines sans les weekends donc du lundi au vendredi tandis que la seconde ne contient que les weekends.

Ces 4 graphiques montrent donc tous la même forme générale malgré leur traitement différent. La variable "residential" correspond à la mobilité à partir du lieu de résidence. Cette variable nous permet donc de déduire le temps passé au domicile ou en extérieur. Tout d'abord, début 2020, on observe un grand bond en début de série (la mobilité résidentielle atteint des valeurs de 20 à 35) et cette période correspond au premier confinement. De mi à fin 2020, après le premier pic, les valeurs redescendent vers 10-15 mais restent tout de même assez élevées. Certains pics sont malgré tout observés et pourraient correspondre aux reconfinements d'automne 2020. Ensuite en 2021, la mobilité résidentielle décroit. Et pour terminer, en 2022, on observe des valeurs plus basses avec quelques oscillations et pics sporadiques.

Le rapport commencera par une analyse initiale avec l'aide de la série jour pour jour et une autre série sera ensuite choisie pour une analyse plus poussée. Cette analyse initiale va nous permettre de comprendre les données avant de pouvoir les lisser.

```{r ts_residential_analysis_initial}
# Lucie
acf(residential_ts)
trend.test(residential_ts)
set.seed(456)
plot(trend.test(residential_ts, R = 999))
local.trend(residential_ts)
# abandon de l'analyse spectrale car la série est trop compliquée à stationnariser !
```

L'autocorrélation est forte et toutes les barres sont comprises à l'extérieur de l'intervalle de fonfiance à 95%. Cela indique donc une grande similiture entre la série initiale et la série décalée.

L'hypothèse H0 du test de corrélation de Spearman (H0 = pas de tendance générale) peut être rejetée car la p-value inférieur au seuil alpha. La tendance générale est donc à la diminution car rho est négatif (-0,4741115).

De plus, la série suit une loi normale car on voit sur le graphique qq-plot que les points suivent l'alignement de la droite.

L'analyse de la tendance locale montre qu'au début 2020, il y a des valeurs très faibles qui vont ensuite monter jusqu'à mi 2020. La période de mi 2020 va rester assez stable avec quelques variations jusqu'en 2021. De 2021 à 2022, il y a eu un déclin progressif pour terminer par se stabiliser jusqu'à la fin de 2022.

Pour continuer l'analyse de façon plus poussée, il faut choisir une seule série cohérente. La série jour par jour va être d'office éliminée car elle contient énormément de bruit journalier ce qui la rend moins lisible et pourrait causer des problèmes au niveau de l'autocorrélation. De plus, cette série a été analysée comme série initiale. Il peut être intéressant de prendre la série semaine par semaine sans les weekends pour comparer cette série avec celle de la variable "workplace".

```{r residential_analysis_final}
# Lucie
# Décomposition de la série: période comprenant les 2 confinements (du 18 mars 2020 au 9 juin 2021) + graphique + autocorrélation + tendance générale + tendance locale
avant <- window(residential_ts2, start = c(2020, 11), end = c(2021, 23))
plot(avant, xlab = "Temps", ylab = "Variation dans la présence à la maison (%)", main = "Période de confinement: Jours de la semaine agrégés sans les weekends")
abline(h = 0, col = "red", lty = 2)

acf(avant, main = "ACF de la série confinement")

set.seed(123)
avant_tg <- trend.test(avant, R = 999)
plot(avant_tg, main = "Tendance générale de la série confinement")

avant_tl <- local.trend(avant)
plot(avant_tl, main = "Tendances locales de la période de confinement")

# Décomposition de la série: période après les 2 confinements (du 9 juin 2021 à la fin de 2022) + graphique + autocorrélation + tendance générale + tendance locale
après <- window(residential_ts2, start = c(2021, 23), end = c(2022, 41))
plot(après, xlab = "Temps", ylab = "Variation dans la présence à la maison (%)", main = "Période de post confinement: Jours de la semaine agrégés sans les weekends")
abline(h = 0, col = "red", lty = 2)

acf(après, main = "ACF de la série post confinement")

set.seed(321)
après_tg <- trend.test(après, R = 999)
plot(après_tg, main = "Tendance générale de la série Post confinement")

après_tl <- local.trend(après)
plot(après_tl, main = "Tendances locales de la période post-confinement")
```

Pour correspondre à la variable "workplace", nous allons diviser notre série en 2 : une partie confinement et une partie post-confinement.

Tout d'abord, la partie contenant les deux confinements : - Les différents graphiques permettent de voir que la population belge est restée plus souvent à la maison. - L'autocorrélation est non-significative car la plupart des pics ne se situent pas en dehors de l'intervalle de confiance. - La tendance est positive selon les tests de tendance.

Ensuite, pour la période post-confinements : - Les graphiques présentent des oscillations montrant le retour des déplacements (par exemple, le travail) mais le télétravail étant devenu plus fréquents, on reste tout de même plus à la maison. - Le test afc a la majorité des pics situés à l'intérieur de l'enveloppe de confiance donc l'autocorrélation n'est pas significative. - Les tests de tendance montrent une forte variabilité ce qui pourrait s'expliquer par le travail en hybride.
```{r residential_confinements}
# Décomposition: période de confinement 1, période entre les deux confinements, et la deuxième période de confinement
# Découpe de la première partie pour que ce soit cohérent avec les filles
conf1_r <- window(residential_ts2, start = c(2020, 11), end = c(2020, 14))
conf1_r_agr <- aggregate(conf1_r, 52, FUN = collapse::fmean, ts.eps = 1/52)
plot(conf1_r_agr, xlab = "Temps", ylab = "Variation dans les déplacements vers les magasins de détails et de loisir (%)", main = "Premier confinement")
abline(h = 0, col = "red", lty = 2)

data.between_r <- window(residential_ts2, start = c(2020, 14), end = c(2020, 43))
data_between_agr_r <- aggregate(data.between_r, 52, FUN = collapse::fmean, ts.eps = 1/52)
plot(data_between_agr_r, xlab = "Temps", ylab = "les déplacements vers les magasins de détails et de loisir (%)", main = "Période pause entre les deux confinements")
abline(h = 0, col = "red", lty = 2)

conf2_r <- window(residential_ts2, start = c(2020, 43), end = c(2021, 23))
conf2_r_agr <- aggregate(conf2_r, 52, FUN = collapse::fmean, ts.eps = 1/52)
plot(conf2_r_agr, xlab = "Temps", ylab = "les déplacements vers les magasins de détails et de loisir (%)", main = "Deuxième confinement")
abline(h = 0, col = "red", lty = 2)
```


```{r ts_workplaces}
# Solène sur la VAR = workplaces
# La série temporelle est créée (début le 15 février 2020 = 46e jour de l'année 2020) selon la variable worplaces
workplaces_ts <- ts(mobw$workplaces, start = c(2020, 46), frequency = 365)
plot(workplaces_ts)
# Aggrégation par moyenne des valeurs par semaine
workplaces_ts2 <- aggregate(workplaces_ts, 52, FUN = collapse::fmean, ts.eps = 1/52)
plot(workplaces_ts2, ylab = "Pourcentage de déplacement vers les lieux de travails")
```

Pour workplace_ts, la ligne est très dentelée et irrégulière. Elle chute brutalement de 0 à -80 au début de 2020, puis remonte progressivement avec beaucoup de zigzags. Vers mi 2020, elle atteint des valeurs autour de 0 à +20. Elle redescend ensuite vers -40/-60 fin 2020 début 2021. Pour le reste de la période, la ligne oscille fortement entre -20 et +40 avec un aspect très chaotique et hérissé. En fin de période, les valeurs se situent entre +10 et +20.

Pour workplaces_ts2, la ligne est beaucoup plus lisse. Elle descend rapidement à -70 début 2020, puis forme un motif en "W" durant 2020. En 2021, elle oscille en vagues régulières entre -60 et -20. Durant 2022, elle continue ses ondulations mais remonte progressivement. En fin de période, elle approche de 0. L'ensemble est fluide et permet de voir clairement les tendances générales.

```{r worplace_analysis}
#Analyse de la fréquentation des lieux de travail
# L'objet workplaces_ts existe déjà, mais on le recrée ici pour clarté

workplaces_ts <- ts(mobw$workplaces, start = c(2020, 46), frequency = 365)

# Décomposition de la série: période comprenant les 2 confinements (du 18 mars 2020 au 9 juin 2021)

conf <- window(workplaces_ts, start = c(2020, 78), end = c(2021, 160))

# Décomposition de la série: période après les 2 confinements (du 9 juin 2021 à la fin de 2022)

after <- window(workplaces_ts, start = c(2021, 160), end = c(2022, 288))

# Agrégation dans le but de supprimer les NA, pour le jeu de données conf

conf_agr <- aggregate(conf, 52, FUN = collapse::fmean, ts.eps = 1/52)
plot(conf_agr, xlab = "Temps", ylab = "Variation dans la présence au travail (%)", main = "Période de confinement: Jours de la semaine agrégés")
abline(h = 0, col = "red", lty = 2)

acf(conf_agr, main = "ACF de la série ST confinement")

# Agrégation dans le but de supprimer les NA, pour le jeu de données after

after_agr <- aggregate(after, 52, FUN = collapse::fmean, ts.eps = 1/52)
plot(after_agr, xlab = "Temps", ylab = "Variation dans la présence au travail (%)", main = "Période post confinement: Jours de la semaine agrégés")
abline(h = 0, col = "red", lty = 2)

acf(after_agr, main = "ACF de la série ST post confinement")

# Tendance générale confinement
set.seed(21)
tt_conf <- trend.test(conf_agr, R = 999)
plot(tt_conf, main = "Tendance générale de la série ST confinement")

# Tendance locale confinement
lt_conf <- local.trend(conf_agr)
plot(lt_conf, main = "Tendances locales - Période de confinement")

# Tendance générale post confinement
set.seed(210)
tt_after <- trend.test(after_agr, R = 999)
plot(tt_after, main = "Tendance générale de la série ST Post confinement")

# Tendance locale post confinement
lt_after <- local.trend(after_agr)
plot(lt_after, main = "Tendances locales - Période post-confinement")

# Décomposition: période de confinement 1, période entre les deux confinements, et la deuxième période de confinement

conf1 <- window(workplaces_ts, start = c(2020, 78), end = c(2020, 167))
data.after <- window(workplaces_ts, start = c(2020, 167), end = c(2020, 307))
conf2 <- window(workplaces_ts, start = c(2020, 307), end = c(2021, 160))

conf1_agr <- aggregate(conf1, 52, FUN = collapse::fmean, ts.eps = 1/52)
data_after_agr <- aggregate(data.after, 52, FUN = collapse::fmean, ts.eps = 1/52)
conf2_agr <- aggregate(conf2, 52, FUN = collapse::fmean, ts.eps = 1/52)

plot(conf1_agr, xlab = "Temps", ylab = "Variation dans la présence au travail (%)", main = "Premier confinement")
abline(h = 0, col = "red", lty = 2)

plot(data_after_agr, xlab = "Temps", ylab = "Variation dans la présence au travail (%)", main = "Période pause entre les deux confinements")
abline(h = 0, col = "red", lty = 2)

plot(conf2_agr, xlab = "Temps", ylab = "Variation dans la présence au travail (%)", main = "Deuxième confinement")
abline(h = 0, col = "red", lty = 2)

```

Durant la période englobant les deux confinements, l'ensemble des graphiques (séries agrégées, ACF, tests de tendance et sous-périodes) révèle une diminution drastique de la fréquentation des lieux de travail avec une chute brutale atteignant -70% lors du premier confinement (mars-juin 2020), témoignant de l'obligation généralisée du télétravail.

Entre les deux confinements (juin-novembre 2020), bien qu'une récupération partielle soit observable avec des valeurs autour de -30%, la fréquentation reste systématiquement inférieure aux niveaux pré-COVID et à aucun moment la population n'a retrouvé une fréquentation équivalente à celle d'avant la pandémie.

Le deuxième confinement (novembre 2020-juin 2021) montre un impact moins sévère (-25 à -40%) avec des fluctuations importantes, et la tendance locale révèle une amélioration progressive suggérant une adaptation des entreprises avec la mise en place de protocoles sanitaires permettant un retour partiel au travail en présentiel.

Pour la période post-confinement (juin 2021-octobre 2022), les graphiques présentent des oscillations marquées entre -50% et +20%, avec une fréquentation restant très variable jusqu'à fin 2021 (autour de -40%) puis s'améliorant progressivement en 2022. Ces variations témoignent d'un changement structurel où le télétravail s'est normalisé et est devenu un choix organisationnel même après la levée des obligations sanitaires, les pics positifs en 2022 suggérant des périodes de "rattrapage" ou de retour au bureau encouragé par certaines entreprises.

Les tests acf montrent que la majorité des pics se situent à l'intérieur de l'enveloppe de confiance indiquant des autocorrélations non-significatives, et nous ne détectons pas de cycle saisonnier, ce qui est cohérent puisque la fréquentation des lieux de travail dépend des décisions politiques concernant les restrictions sanitaires plutôt que de patterns saisonniers prévisibles. Les tests de tendance confirment une amélioration significative durant la période de confinement avec une tendance positive, tandis que la période post-confinement montre une forte variabilité sans direction claire reflétant l'hétérogénéité des politiques d'entreprises concernant le travail hybride.

## Conclusion

<!--% Lorsque toutes les analyses sont réalisées, terminez ce bloc-notes avec 3 à 6 phrases de conclusion en rapport avec ce que vous avez observé dans vos analyses. Quels sont les éléments les plus pertinents que vous retenez ? -->

La pandémie a eu différents impacts selon les différents types de lieux fréquentés. Pour les magasins de détail et de loisir, la fréquentation a dépassé les seuils d'avant la pandémie dès mi-2021, suggérant que les consommateurs ont eu une phase de rattrapage, vu qu'ils n'ont pas pu profiter de ce genre de services durant les confinements. à titre de comparaison, la fréquentation des lieux de travail n'est jamais revenue à la normale. Cela témoigne d'une transformation dans le monde professionnel. Les résidences ont été nettement plus fréquentées dû au confinement, ce qui est assez logique. Post-confinement, la fréquentation est restée supérieure à la normale, ce qui se corrèle bien avec la fréquentation des lieux de travail. Le 2e confinement a eu un impact nettement moins sévère que le premier.
