---
title: "Mobilité en Wallonie avant et pendant la pandémie du Covid-19"
author: "Hocquet Anaïs, Lebourgeois Solène, Vanderhaegen Lucie"
format:
  pdf:
    documentclass: report
    toc: true
editor: visual
lang: fr
---

<!--# Ce travail doit faire entre 15 et 20 pages.-->

<!--# Un rapport est différent d'un carnet de notes. Il ne s'agit donc pas de faire du copier-coller d'un document vers l'autre. Un rapport de synthèse doit être compréhensible sans devoir lire le carnet de notes. Le rapport de synthèse doit être  rédigé avec un style et une présentation adéquats. -->

## Introduction

<!--% Rédigez l'introduction de ce rapport.-->

En 2020, le SARS-COV-2 a provoqué une pandémie mondiale. Ce virus a causé une maladie entraînant des syndrome respiratoires aigus sévères. Au cours de cette pandémie, les autorités publiques ont instauré différents confinements ainsi que des restrictions sanitaires qui ont notamment influencé la mobilité de la population belge. Des données sur la mobilité en Belgique ont été recensées à partir de février 2020 et jusqu'en octobre 2022. Le jeu de données correspondant contient les niveaux de fréquentations de différents lieux tels que les commerces de détails et de loisirs, les commerces d'alimentation et pharmacies, les parcs, les lieux de résidences et les lieux de travail.

## But

<!--% Rédigez le but de ce rapport.-->

L'objectif de nos analyses est de mettre en évidence les variations de fréquentation des différents lieux mentionnés dans l'introduction. Notre analyse se concentre sur les lieux de travail, les lieux de résidences et les commerces de détails et loisirs.

## Matériel et méthodes

<!--% Cette section doit comprendre deux parties. La première partie doit expliciter le données employées et la seconde traiter des analyses réalisées et des logiciels employés.-->

Cette étude s'appuie sur des données de mobilité communautaire fournies par Google, couvrant la période 2020-2022 de la pandémie de COVID-19 . Ces données anonymisées et agrégées, issues notamment de Google Maps, ont constitué un outil précieux pour les autorités de santé publique dans leur prise de décision. Les rapports de mobilité présentent l'évolution des déplacements selon les zones géographiques et les catégories de lieux : commerces et espaces de loisirs, magasins d'alimentation et pharmacies, parcs, espaces publics, lieux de travail et zones résidentielles. Cette segmentation a permis de mesurer l'impact des mesures sanitaires mises en place pour lutter contre la propagation du virus.

L'analyse est réalisée avec la SciViews Box 2023 dans Saturn Cloud (Linux), utilisant le logiciel R (r R.version.string). Le package {pastecs} version r packageVersion("pastecs") est utilisé pour étudier la série temporelle.

## Résultats

<!--% Présentez les analyses les plus pertinents que vous avez sélectionnés. Structurez la section en partie avec des titres explicites de niveau trois.-->

```{r setup}
# Configuration de l'environnement
SciViews::R("ts", lang = "fr")
```

```{r importation}
# Importation des données
# Anaïs
SciViews::R("ts", lang = "fr")
covid <- read("data/mobility_wallonia.rds")
# Un remaniement des données est nécessaire pour renommer les variables de façon plus simple à utiliser
covid <- srename(covid, retail_and_recreation_percent_change_from_baseline = retail_recreation,
  grocery_and_pharmacy_percent_change_from_baseline = grocery_pharmacy,
  parks_percent_change_from_baseline = parks,
  transit_stations_percent_change_from_baseline = transit,
  workplaces_percent_change_from_baseline = workplaces,
  residential_percent_change_from_baseline = residential)
# visualisation des données telles quelles
skimr::skim(covid)
```
# Les différentes suites temporelles
```{r retail_and_recreation_ts}
mobw <- covid
mobw$weekdays <- weekdays(as.POSIXct(mobw$date))
mobw[mobw$weekdays == "Saturday" | mobw$weekdays == "Sunday" , 2:7] <- NA
retail_recreation_ts <- ts(mobw$retail_recreation, start = c(2020, 46), frequency = 365)
retail_recreation_ts2 <- aggregate(retail_recreation_ts, 52, FUN = collapse::fmean, ts.eps = 1/52)
plot(retail_recreation_ts2, ylab = "Fréquentation des magasins de détail et loisirs", xlab = "Temps")
```

Ce graphique révèle une chute drastique de la fréquentation des commerces de détail et loisirs à -80% lors du premier confinement (mars 2020), suivie d'une récupération progressive avec de fortes fluctuations durant 2020-2021 reflétant l'alternance des restrictions sanitaires. À partir de mi-2021, la fréquentation se stabilise au-dessus des niveaux pré-covid (+10 à +20%), suggérant un effet de rattrapage de la consommation différée durant la pandémie.

```{r ts_residential}
residential_ts2 <- aggregate(ts(mobw$residential, start = c(2020, 46), frequency = 365), 52, FUN = collapse::fmean, ts.eps = 1/52)
plot(residential_ts2, ylab = "Pourcentage de déplacement vers les lieux de résidences", xlab = "Temps", main = "Mobilité vers les lieux de résidences semaine par semaine en omettant les weekends")
```

Ce graphique montre une augmentation spectaculaire de la présence résidentielle atteignant +28% lors du premier confinement (mars 2020), reflétant les obligations de rester à domicile et le télétravail massif. La présence diminue progressivement mais reste systématiquement positive (+5 à +15%) durant 2021-2022, témoignant d'un changement structurel durable où le télétravail et la vie à domicile se sont normalisés même après la levée des restrictions sanitaires.

```{r ts_workplaces}
workplaces_ts <- ts(mobw$workplaces, start = c(2020, 46), frequency = 365)
workplaces_ts2 <- aggregate(workplaces_ts, 52, FUN = collapse::fmean, ts.eps = 1/52)
plot(workplaces_ts2, ylab = "Pourcentage de déplacement vers les lieux de travails")
```

Ce graphique illustre une chute drastique de la fréquentation des lieux de travail à -70% lors du premier confinement (mars 2020), conséquence de l'obligation généralisée du télétravail. La récupération est progressive avec de fortes fluctuations durant 2020-2021 (-20 à -50%), et même en 2022, la fréquentation oscille entre -40% et -10%, témoignant d'un changement structurel où le télétravail hybride s'est normalisé et ne permet plus un retour complet aux niveaux pré-pandémiques.

# Analyse des différentes suites temporelles
```{r rr_ confinement}
conf_rr <- window(retail_recreation_ts, start = c(2020, 77), end = c(2021, 160))
conf_aggregate <- aggregate(conf_rr, 52, FUN = collapse::fmean, ts.eps = 1/52)
plot(conf_aggregate, xlab = "Temps", ylab = "Fréquentation des magasins de détails et de loisir (%)", main = "Période de confinement: Jours de la semaine agrégés")
abline(h = 0, col = "red", lty = 2)

acf(conf_aggregate, main = "ACF de la série ST confinement")

set.seed(456)
conf_rr_trend <- trend.test(conf_aggregate, R = 999)
plot(conf_rr_trend, main = "Tendance générale de la série ST confinement")

conf_rr_local <- local.trend(conf_aggregate)
plot(conf_rr_local, main = "Tendances locales - Période de confinement", ylab = "Fréquentation magasin de détail et loisir")
```

Durant la période de confinement (mars 2020 - juin 2021), l'ensemble des graphiques (série agrégée, acf, test de tendance et tendances locales) révèle une évolution en forme de "U" de la fréquentation des commerces de détail et loisirs : chute brutale à -80% début 2020, récupération progressive vers 0% à l'été 2020, puis stabilisation autour de -30% durant 2021. Le test acf montre des autocorrélations significatives décroissantes aux premiers lags, indiquant une dépendance temporelle forte liée aux mesures sanitaires successives, tandis que le test de tendance confirme une amélioration globale significative (ligne rouge croissante) malgré les fluctuations, et les tendances locales révèlent un minimum atteint en avril 2020 suivi d'une récupération soutenue jusqu'à mi-2020 avant une stagnation relative reflétant l'alternance des restrictions.


```{r rr_ postconfinement}
after_rr <- window(retail_recreation_ts, start = c(2021, 161), end = c(2022, 288))
after_aggregate <- aggregate(after_rr, 52, FUN = collapse::fmean, ts.eps = 1/52)
plot(after_aggregate, xlab = "Temps", ylab = "Fréquenatation des magasins de détails et de loisir (%)", main = "Période post confinement: Jours de la semaine agrégés")
abline(h = 0, col = "red", lty = 2)

acf(after_aggregate, main = "ACF de la série ST post confinement")

set.seed(897)
after_rr_trend <- trend.test(after_aggregate, R = 999)
plot(after_rr_trend, main = "Tendance générale de la série ST Post confinement")

after_rr_local <- local.trend(after_aggregate)
plot(after_rr_local, main = "Tendances locales - Période post-confinement")
```

Durant la période post-confinement (juin 2021 - octobre 2022), l'ensemble des graphiques (série agrégée, acf, test de tendance et tendances locales) révèle une fréquentation des commerces oscillant fortement entre -5% et +25%, suivie d'une stabilisation autour de +10 à +15%. Le test acf montre des autocorrélations majoritairement non-significatives indiquant l'absence de structure temporelle forte, tandis que le test de tendance et les tendances locales révèlent un pic de fréquentation exceptionnellement élevé (+90) à l'été 2021 reflétant un effet de rattrapage de la consommation différée, suivi d'une décroissance vers des niveaux proches de zéro en 2022, suggérant une normalisation progressive des comportements d'achat avec toutefois une variabilité persistante témoignant de nouveaux patterns de consommation post-pandémiques.

```{r r_ confinement}
avant <- window(residential_ts2, start = c(2020, 11), end = c(2021, 23))
plot(avant, xlab = "Temps", ylab = "Variation dans la présence à la maison (%)", main = "Période de confinement: Jours de la semaine agrégés sans les weekends")
abline(h = 0, col = "red", lty = 2)

acf(avant, main = "ACF de la série confinement")

set.seed(123)
avant_tg <- trend.test(avant, R = 999)
plot(avant_tg, main = "Tendance générale de la série confinement")

avant_tl <- local.trend(avant)
plot(avant_tl, main = "Tendances locales de la période de confinement")
```

Durant la période de confinement (mars 2020 - juin 2021), l'ensemble des graphiques (série agrégée, acf, test de tendance et tendances locales) révèle une augmentation spectaculaire de la présence résidentielle atteignant un pic de +28% au début du premier confinement, suivie d'une diminution progressive oscillant entre +20% et +5% reflétant l'alternance des restrictions sanitaires. Le test acf montre des autocorrélations significatives décroissantes aux premiers lags indiquant une forte dépendance temporelle, tandis que le test de tendance (cusum atteignant +120 en avril 2020) et les tendances locales confirment un pic maximal au printemps 2020 suivi d'une décroissance continue mais la présence reste systématiquement positive, témoignant de l'impact durable du télétravail et des restrictions de déplacement même durant les périodes d'assouplissement.


```{r r_ postconfinement}
# Décomposition de la série: période après les 2 confinements (du 9 juin 2021 à la fin de 2022) + graphique + autocorrélation + tendance générale + tendance locale
après <- window(residential_ts2, start = c(2021, 23), end = c(2022, 41))
plot(après, xlab = "Temps", ylab = "Variation dans la présence à la maison (%)", main = "Période de post confinement: Jours de la semaine agrégés sans les weekends")
abline(h = 0, col = "red", lty = 2)

acf(après, main = "ACF de la série post confinement")

set.seed(371)
après_tg <- trend.test(après, R = 999)
plot(après_tg, main = "Tendance générale de la série Post confinement")

après_tl <- local.trend(après)
plot(après_tl, main = "Tendances locales de la période post-confinement")
```
Lors de la période suivant le confinement (juin 2021 à octobre 2022), les différents graphiques (série agrégée, acf, test de tendance et tendances locales) montrent une fréquentation du domicile plus récurrente que la moyenne (jusqu'à +40%) mais qui a nettement diminué que lors du confinement. Le test permettant de voir l'autocorrélation n'est pas significative ce qui montre une absence de structure temporelle. Cependant les tests de tendance révèlent que les résidences ont connues un pic de fréquentation au début de l'année 2022 (+40%).

```{r w_ confinement}
workplaces_ts <- ts(mobw$workplaces, start = c(2020, 46), frequency = 365)
conf <- window(workplaces_ts, start = c(2020, 78), end = c(2021, 160))
conf_agr <- aggregate(conf, 52, FUN = collapse::fmean, ts.eps = 1/52)
plot(conf_agr, xlab = "Temps", ylab = "Variation dans la présence au travail (%)", main = "Période de confinement: Jours de la semaine agrégés")
abline(h = 0, col = "red", lty = 2)

acf(conf_agr, main = "ACF de la série ST confinement")

set.seed(21)
tt_conf <- trend.test(conf_agr, R = 999)
plot(tt_conf, main = "Tendance générale de la série ST confinement")

lt_conf <- local.trend(conf_agr)
plot(lt_conf, main = "Tendances locales - Période de confinement")
```
En ce qui concerne les lieux de travail lors du confinement (mars 2020 - juin 2021), une baisse de leur fréquentation peut être notée. On a jusqu'à -250% de fréquentation pour ces lieux. Le test acf indique que la plupart des pics sont non-significative ce qui indique une faible dépendance temporelle. Par contre, la tendance baisse jusqu'au milieu de l'année 2020 (en dessous de -250%) pour ensuite remonter petit à petit et atteindre -50%.

```{r r_ postconfinement}
workplaces_ts <- ts(mobw$workplaces, start = c(2020, 46), frequency = 365)
after <- window(workplaces_ts, start = c(2021, 160), end = c(2022, 288))
after_agr <- aggregate(after, 52, FUN = collapse::fmean, ts.eps = 1/52)
plot(after_agr, xlab = "Temps", ylab = "Variation dans la présence au travail (%)", main = "Période post confinement: Jours de la semaine agrégés")
abline(h = 0, col = "red", lty = 2)

acf(after_agr, main = "ACF de la série ST post confinement")

set.seed(210)
tt_after <- trend.test(after_agr, R = 999)
plot(tt_after, main = "Tendance générale de la série ST Post confinement")

lt_after <- local.trend(after_agr)
plot(lt_after, main = "Tendances locales - Période post-confinement")
```
De mars 2020 à juin 2021, après les confinements, les graphiques indique encore une présence sur les lieux de travail moins fréquente que la moyenne malgré un pic en avril 2022. Le test d'ACF n'est pas significatif tandis que la tendance générale est à l'augmentation. La tendance locale quant à elle montre une chute de la fréquentation des lieux de travail jusqu'en 2022 (plus de -100%) pour ensuite remonter au dessus de la fréquence moyenne en avril 2022. Cela est suivie d'une légère descente en juin 2022 (-50%) pour finir par remonter jusqu'à la moyenne en août 2022.

## Discussion et Conclusion

<!--% En tenant compte du but de votre carnet de notes et de vos résultats, discutez de résultats et proposez des conclusions à votre analyse en 5 à 10 phrases. -->
La pandémie du Covid-19 a eu un profond impact sur divers domaines, pendant les confinements et également par après.
En ce qui concerne les magasins de détails et de loisir, il y a eu une énorme chute (-80% en mars 2020) de leur fréquentation pendant les 2 confinements. Cette fréquentation a ensuite été revue à la hausse, dépassant même les seuils initiaux. Cette variation de la fréquentation nous montre que la population wallonne a une forte résilience et a développé un besoin de compensation (+90% en été 2021) envers ce type de commerce une fois que la crise fut finie.
Les séries sur les lieux de travail et sur les résidences sont complémentaires ; lorsque l'une montre une fréquentation à la baisse, il est fort probable que l'autre montre une augmentation. Il y a un pic (+28%) de présence résidentielle pendant le confinement puis cette fréquentation reste positive : il y a une adoption du télétravail dans de nombreux secteurs lorsque cela est possible. Tandis que du côté des lieux de travail, il y a une récupération de la fréquentation (on passe de -40% à -10% en 2022) mais elle reste incomplète : le télétravail reste en place, de nombreuses entreprises optent pour un travail hybride (en partie présentiel, en partie télétravail).
Les autocorrélations sont fortes durant le confinement, ce qui démontre l'adoption de ces différents comportements.

Pour résumé tout ceci, il en va de dire que la population wallonne a subi des changements post-confinement. Elle a dû s'adapter en période de crise et a trouvé de meilleurs moyens de fonctionner, tant au niveau de leur travail, qu'au niveau des loisirs.
