---
title: "Mobilité en Wallonie avant et pendant la pandémie du Covid-19"
author: "Hocquet Anaïs, Lebourgeois Solène & Vanderhaegen Lucie"
format:
  html:
    code-fold: true
    code-tools: true
    toc: true
editor: visual
lang: fr
---

<!--# Ceci est un commentaire. -->

<!--% Ceci est une consigne. Ne jamais modifier ni déplacer les consignes dans le document ! -->

<!--% Complétez le titre et le nom des auteurs (auteur1, auteur2, auteur3 et auteur 4) dans l'entête YAML.-->

## Introduction et but

<!--% Rédigez une courte introduction de 3 ou 5 phrases qui présente vos données. Ajoutez une phrase de but. Vous devez citer la bibliographie en utilisant le formatage Markdown ad hoc et en incluant votre référence au format bibtex dans le fichier references.bib. -->

... Introduction et but...

## Matériel et méthodes

<!--% Indiquez ici d'où viennent les données et aussi quel logiciel (et version) vous utilisez pour les analyses. Inspirez-vous des projets déjà réalisés. -->

...Matériel et méthodes...

## Analyses

<!--% Lisez bien les éléments devant guider votre analyse proposée dans le README.-->

```{r setup, include=FALSE}
# Nécessaire pour les tests SDD, ne pas utiliser dans un "vrai" projet
if (!"tools:tests" %in% search())
  source(here::here("tests/tools_tests.R"), attach(NULL, name = "tools:tests"))
# Configuration de l'environnement
SciViews::R("ts")
```

<!--% Ajoutez le nombre de chunks que vous souhaitez. Répartissez-vous le travail correctement. Structurez la section en partie avec des titres explicites de niveau trois.-->
```{r importation}
# Importation des données et descriptions de celles-ci avec représentation graphique
# Anaïs
covid <- read("data/mobility_wallonia.rds")
#Un remaniement des données est nécessaire pour renommer les variables de manière claire
covid <- smutate(covid,
  retail_and_recreation_percent_from_baseline = labelise(retail_and_recreation_percent_from_baseline, "Commerce de détails et loisirs"))
skimr::skim(covid)
```
Notre jeu de données que nous nommons "covid" possède 974 observations pour 7 variables. Nous avons 1 observation par jour, du 15 février 2020 au 15 octobre 2022. Nous allons représenter ces données sous forme de série chronologique.

```{r ts}
# création de l'objet ts ou mts + vérification avec class() + visualisation des données
# Anaïs
covid_ts <- ts(covid, start = c(2020, 2, 15), end = c(2022, 10, 15), frequency = 365)
class(covid_ts)
plot(covid_ts)
```
Pour chaque variable, une série chronologique est créée. Au 0, c'st la valeur de départ, le déplacement "classique". Quand la valeur est négative, le taux de déplacement est moindre comparé aux années d'avant "normales". Quand elle est positive, le déplacement est supérieur par rapport aux années d'avant.


```{r statistiques glissantes}
# statistiques glissantes
# Lucie
```

```{r autocorrélation}
# Autocorrélation
# Solène
```

```{r tendance générale}
# tendance générale avec bootstrap
# Anaïs
```

```{r analyse spectrale}
# analyse spectrale
# Lucie
```

```{r tendance locale}
# tendance locale
# Solène
```

## Conclusion

<!--% Lorsque toutes les analyses sont réalisées, terminez ce bloc-notes avec 3 à 6 phrases de conclusion en rapport avec ce que vous avez observé dans vos analyses. Quels sont les éléments les plus pertinents que vous retenez ? -->

...vos conclusions ici...
